臺灣高等法院民事判決　九十年度上字第八八七號
　　　上　訴　人　甲○○
　　　上　訴　人　圓泰建設股份有限公司
　　　法定代理人　陳金福
右當事人間債務人異議之訴事件，兩造對於中華民國九十年三月十二日臺灣桃園地方
法院八十八年度訴字第三四五號第一審判決各自提起上訴，本院判決如左：
    主      文
兩造上訴均駁回。
第二審訴訟費用由兩造各自負擔。
    事      實
甲、上訴人甲○○方面：上訴人未於最後言詞辯論期日到場，惟據其以前到場及提出
    書狀所為聲明陳述如左：
一、聲明：
（一）原判決不利於甲○○之部分廢棄。
（二）確認圓泰建設股份有限公司（以下稱圓泰公司）所持如原判決附表所示之本票
      債權不存在。
（三）臺灣桃園地方法院（以下稱桃園地院）八十七年度執字第六二六三號強制執行
      程序應予撤銷。
（四）駁回圓泰公司之上訴。
二、陳述：引用原判決記載。
三、證據：援用第一審所提證據。
乙、對造上訴人圓泰公司方面：
一、聲明：
（一）原判決不利於圓泰公司部分廢棄。
（二）前開廢棄部分，甲○○在第一審之訴駁回。
（三）駁回甲○○之上訴。
二、陳述：除引用原判決記載外，補稱：
（一）查本票執票人對發票人依票據法第一百二十三條規定聲請准許裁定強制執行，
      即為本票追索權之行使，如執票人對發票人為請求或起訴，得依民法第一百二
      十九條規定發生中斷時效之效力，則執票人依前開票據法規定聲請裁定強制執
      行，亦應具有向發票人為起訴或請求之效力。故本票執票人向法院遞狀提出本
      票裁定強制執行，經法院收狀應即發生中斷時效之效力，至承辦法院何時為本
      票准許強制執行之裁定，不影響執票人之票據權利。
（二）退步言之，設若聲請本票裁定強制執行未具有因請求或起訴而中斷時效之效力
      ，因票據法第一百二十三條規定得聲請法院裁定後強制執行，故執票人對發票
      人聲請裁定本票強制執行，同時為聲請強制執行之行為之一，應具有民法第一
      百二十九條規定因聲請強制執行而中斷時效之效力。
（三）系爭本票由甲○○於民國八十三年三月七日簽發，伊於發票日即向甲○○為付
      款提示，未獲兌款，嗣曾多次協調甲○○仍拒不付款，伊始於八十六年三月五
      日聲請本票裁定強制執行，經桃園地院於八十六年四月一日裁定准許強制執行
      ，甲○○提起抗告，經本院八十六年八月十二日駁回抗告而確定，依民法第一
      百三十七條規定，因確定判決或其他與確定判決有同一效力之執行名義所確定
      之請求權，其原有消滅時效期間不滿五年者，因中斷而重行起算之時效期間為
      五年，故本件本票請求權自八十六年八月十二日裁定確定之日起時效延長為五
      年。
三、證據：除援用第一審所提證據外，補提：確定證明書、本院八十九年度重上字第
    五七八號民事判決各一份為證。
丙、本院依職權調閱桃園地院八十六年度票字第一七一六號本票裁定、八十七年度執
    字第六二六三號強制執行卷宗。
    理      由
一、甲○○未於最後言詞辯論期日到場，核無民事訴訟法第三百八十六條各款所列情
    形，爰依圓泰公司之聲請，由其一造辯論而為判決。
二、甲○○主張：圓泰公司執有伊簽發如原判決附表所示之本票一紙，聲請桃園地院
    裁定准許強制執行，並執該裁定為執行名義向同法院聲請為強制執行，就伊所有
    坐落桃園市○○○街一五八巷六號及同街一五四號一樓（下稱系爭房地）進行查
    封拍賣。查系爭本票發票日為八十三年三月七日，未填到期日，視為見票即付，
    執票人圓泰公司對伊之請求權時效為三年，該公司遲至八十六年四月間始提出裁
    定許可強制執行，已罹消滅時效，伊自得拒絕給付。又伊及訴外人呂福文等人提
    供土地與圓泰公司共同興建「福利國」之建物出售，因圓泰公司逾期完工二百六
    十七天，依合建契約第十三條後段約定之逾期完工罰款計算標準，應給付伊新臺
    幣（下同）五千八百四十五萬八千九百八十元，另圓泰公司興建之建物有瑕疵存
    在，該瑕疵價差及修復費用為一百九十八萬八千四百五十一元。伊得以前開二債
    權與圓泰公司系爭本票債權為抵銷，系爭本票債權即因此而不存在，圓泰公司據
    此所為強制執行程序亦失所附麗等語，求為確認系爭本票債權不存在，並撤銷桃
    園地院前揭強制執行程序之判決，原審判決該強制執行程序不得續予執行，並駁
    回甲○○其餘之訴，兩造上訴，聲明如事實欄所載（甲○○於原審請求就原法院
    八十六年度票字第一七一六號本票裁定不得強制執行部分，經原審判決敗訴，未
    據聲明上訴）。
三、圓泰公司則以：系爭本票係甲○○為償還伊所代墊之土地增值稅款四百九十一萬
    二千一百三十二元，而簽發交付予伊，伊於八十六年三月五日向法院聲請裁定系
    爭本票准予強制執行，自伊於該日提出聲請狀於桃園地院時起即發生中斷時效之
    效力，伊之請求權並未罹於時效，況系爭本票裁定於八十六年八月十二日確定，
    依民法第一百三十七條規定，自本票裁定確定之日起時效延長為五年。又依合建
    契約書十二條約定，伊之工作天共計為九百一十天，並因可歸責甲○○等人之事
    由合法順延二百九十二天，伊於八十五年七月十一日前完工交屋，工期並無遲延
    。甲○○主張五千八百四十五萬八千九百八十元之罰款完全不實，是其主張與系
    爭本票債權抵銷乙節，於法不合。又關於建物瑕疵之一百九十八萬八千四百五十
    一元，甲○○已於桃園地院八十八年度重訴字第二七號返還保證金事件中為抵銷
    抗辯，並經該判決認定得與伊之返還保證金債權抵銷，甲○○再於本件為相同抵
    銷抗辯，要無足取等語，資為抗辯。
四、查圓泰公司以其執有甲○○簽發如原判決附表所示之本票一紙，向桃園地院聲請
    裁定准許強制執行，並執該裁定為執行名義向同法院聲請對甲○○所有之系爭房
    地進行強制執行程序之事實，為兩造所不爭，並經本院調閱該院八十六年度票字
    第一七一六號、八十七年度執字第六二六三號卷宗審核屬實，堪信為真實。
五、按票據上之權利對匯票承兌人及本票發票人，自到期日起算；見票即付之本票，
    自發票日起算；三年間不行使，因時效而消滅，票據法第二十二條第一項有明文
    。又依民法第一百二十九條規定，消滅時效，因下列事由而中斷：(一)請求。(二)承
    認。(三)起訴。下列事項，與起訴有同一效力：(一)依督促程序，聲請發支付命令。
    (二)聲請調解或提付仲裁。(三)申報和解債權或破產債權。(四)告知訴訟。(五)開始執行
    行為或聲請強制執行。甲○○主張圓泰公司對伊之票款請求權已罹於三年時效而
    消滅一節，固為圓泰公司所否認，並以前揭情詞置辯。惟查：
（一）系爭本票發票日為八十三年三月七日，未載到期日，依票據法前開規定，對發
      票人即甲○○之票據權利自發票日起算，三年間不行使而時效消滅，是至八十
      六年三月七日止，如無時效中斷或不完成事由，時效消滅。圓泰公司係於八十
      六年三月五日執系爭本票向原法院聲請裁定准予強制執行，經原法院於八十六
      年四月一日為准許之裁定，有原法院前揭本票裁定卷宗可稽，是在八十六年三
      月七日以前圓泰公司並未取得執行名義，而開始執行行為或為強制執行之聲請
      尚難認符合民法第一百二十九條第二項第五款之中斷時效事由。又該款所謂之
      「開始執行行為或聲請強制執行」係指強制執行程序之進行而言，非謂取得執
      行名義之行為，是圓泰公司辯稱伊聲請本票裁定准予強制執行之行為，亦為聲
      請強制執行行為之一，適用同款中斷時效規定云云，殊不可採。
（二）圓泰公司次抗辯：該聲請裁定行為為執票人行使追索權之方式，應具有請求或
      起訴等中斷時效之效力云云。然查，民法第一百二十九條將請求與起訴併列為
      消滅時效之事由，可見涵義有所不同，前者係於訴訟外行使其權利之意思表示
      ，後者則為提起民事訴訟以行使權利之行為；而所謂之「請求」，並無需何種
      之方式，衹債權人對債務人發表請求履行債務之意思即為已足（最高法院七十
      一年臺上字第一七八八號、五十一年臺上字第三五○○號判例意旨參照）。查
      圓泰公司於八十六年三月五日向原法院聲請裁定本票准予強制執行，屬非訟事
      件，並非提起民事訴訟行使權利，自不能認具有起訴中斷時效之效力。而其向
      原法院提出聲請狀，經原法院將聲請狀繕本送達甲○○時，固不妨認對債務人
      為履行之請求，然依前揭本票裁定卷宗所示，並未見法院送達聲請狀繕本之資
      料，而縱認本票裁定之送達亦具有催告履行之意，然送達本票裁定予甲○○已
      在時效消滅後之八十六年五月十三日，並不生中斷效力。再查，圓泰公司固曾
      於八十六年二月二十七日以律師函請求甲○○清償系爭票款，惟該函於同年三
      月十一日送達甲○○，有回執附於原審卷可據（參見原審卷第二三四頁），已
      在時效消滅後。
（三）次按，經確定判決或其他與確定判決有同一效力之執行名義所確定之請求權，
      其原有消滅時效期間不滿五年者，因中斷而重行起算之時效期間為五年，固為
      民法第一百三十七條第三項所明定，惟法律所以規定短期消滅時效，係以避免
      舉證困難為主要目的，如請求權經法院判決確定，或和解、調解成立者，其實
      體權利義務關係，業已確定，不再發生舉證問題，為保護債權人之合法利益，
      以免此種債權人明知債務人無清償能力，仍須不斷請求強制執行或為其他中斷
      時效之行為，並為求其與強制執行法第四條第三項相呼應，所以有民法第一百
      三十七條第三項延長時效期間為五年之規定，是該項所稱與確定判決有同一效
      力之執行名義，係指實體上爭執業已確定者而言。本件本票裁定准予強制執行
      程序屬非訟事件，並未確定當事人間實體上之權利義務，本無該條項延長時效
      之適用，況原法院裁定准予強制執行已在消滅時效完成後，如前所述，圓泰公
      司前又無中斷時效之行為，自亦無該條項之適用。
六、復按，執行名義無確定判決同一之效力者，於執行名義成立前，如有債權不成立
    或消滅或妨礙債權人請求之事由發生，債務人得於強制執行程序終結前提起異議
    之訴，強制執行法第十四條第二項定有明文。又債務人異議之訴以排除執行名義
    之執行力為目的，故同條所謂強制執行程序終結，係指執行名義之強制執行程序
    終結而言，執行名義之強制執行程序，進行至執行名義所載債權全部達其目的時
    ，始為終結，故執行名義所載債權，未因強制執行全部達其目的以前，對於某一
    執行標的物之強制執行程序雖已終結，債務人仍得提起異議之訴，但此項異議之
    訴有理由之判決，僅就執行名義所載債權未因強制執行達其目的之部分排除其執
    行力，不能據以撤銷強制執行程序業經終結部分之執行處分，有司法院院字第二
    七七六號解釋可資參照。本件圓泰公司就系爭本票對甲○○之請求權已罹於時效
    ，甲○○據以為拒絕給付之抗辯，核屬有據。惟圓泰公司執前開本票裁定為執行
    名義，所為強制執行程序即原法院八十七年度執字第六二六三號強制執行事件，
    業已進行至通知債權人領款之程序，有該案卷可稽，依前述院字第二七七六號解
    釋文意旨，前已終結之執行處分無得撤銷，故甲○○請求撤銷全部執行程序，尚
    有未當。然該執行程序之分配款因甲○○提供擔保停止執行中尚未核發，故該執
    行案件尚未進行之執行程序，因甲○○拒絕給付之抗辯成立，而不得續予執行，
    甲○○在此範圍內之請求，為有理由，應予准許。
七、甲○○次主張：伊及訴外人呂文福等人提供土地與圓泰公司共同興建「福利國」
    建物，圓泰公司於八十二年九月二十四日開工，依約應於七百三十天內取得使用
    執照，並接通水電、完成相關工程，將房屋點交予伊，詎圓泰公司遲至八十五年
    六月十七日始通知交屋，共遲延二百六十七天，依合建契約第十三條後段所定之
    逾期完工罰款計算標準，伊得請求圓泰公司給付五千八百四十五萬八千九百八十
    元，又圓泰公司所完成之建物有瑕疵存在，經臺北市結構工程工業技師公會鑑定
    結果瑕疵價差及修復費用計為一百九十八萬八千四百五十一元，伊得以前述二債
    權與圓泰公司系爭本票債權為抵銷，系爭本票之債權即不存在云云，並提出契約
    書、建造執照、交屋通知書、鑑定報告等件為證，然為圓泰公司所否認，並以前
    詞為辯。經查：
（一）按二人互負債務，而其給付種類相同，並均屆清償期者，各得以其債務，與他
      方之債務，互為抵銷，民法第三百三十四條第一項定有明文。又訴訟標的於確
      定之終局判決中經裁判者，除法律別有規定外，當事人不得就該法律關係更行
      起訴。主張抵銷之對待請求，其成立與否經裁判者，以主張抵銷之額為限，不
      得更行主張，此觀之民事訴訟法第四百條規定甚明。又抵銷之抗辯乃防禦方法
      之一，主張抵銷之債權成立或不成立經裁判者，於抵銷之額度為限有既判力，
      故為保護當事人之防禦權及兼顧程序利益之保障，應許當事人在不同訴訟中為
      抵銷之抗辯，惟在不同之訴訟中就同一自動債權為相同之抵銷抗辯，既當事人
      己就同一自動債權為抵銷之主張，其實體之利益及程序之利益已併兼顧，為避
      免有既判力之兩判決就同一自動債權抵銷認定岐異而發生裁判矛盾，及重複抵
      銷造成實體利益重疊而超出實際得抵銷之債權額或過當保護之情，應認同一自
      動債權已為抵銷抗辯並經判決審酌成立在案，在該判決廢棄前，不得再就同一
      自動債權重複為抵銷之抗辯。本件甲○○主張因圓泰公司興建之合建建物具有
      瑕疵，伊因而對圓泰公司取得瑕疵價差及修復費用一百九十八萬八千四百五十
      一元之債權，已在原法院八十八年度重訴字第二七號、本院八十九年度重上字
      第五七八號返還保證金事件中主張，並與圓泰公司主張之保證金債權為抵銷之
      抗辯，有該事件民事判決附卷可憑。甲○○自承本件主張抵銷之建物瑕疵修復
      費用，前經原法院八十八年度重訴字第二七號返還保證金事件函請臺北市結構
      工程工業技師公會為鑑定，鑑定結果為系爭建物瑕疵價差及修復費用合計為一
      百九十八萬八千四百五十一元，故就建物瑕疵部分，伊可得主張抵銷之債權數
      額為一百九十八萬八千四百五十一元等語（參見原審卷第一五三頁），足見甲
      ○○在本院八十九年度重上字第五七八號返還保證金事件中，關於建物瑕疵主
      張抵銷之債權與本件主張因建物瑕疵抵銷之債權相同，而在該返還保證金事件
      ，甲○○主張之一百九十八萬八千四百五十一元債權經判決認定抵銷為有理由
      ，有該事件一、二審判決書在卷可考，是依前所述，甲○○復於本件就同一債
      權主張抵銷，即不應准許。
（二）次查，依兩造與訴外人呂福文等人八十一年四月二十七日所訂合作興建契約書
      十二條約定：「自領到建築執照之日起，乙方（即圓泰公司）需在四個月內開
      工，自開工日起柒佰參拾個日曆天內完工及取得房屋使用執照，並於二個月內
      接通外水外電及景觀工程完成，將甲方（即甲○○與訴外人呂福文等人）應得
      房屋點交給甲方管理使用，如因政府法令、天災或甲方因素等不可抗拒之因素
      ，而致逾期者，其完工期限應順延之。」（參見原審卷第三五頁），嗣雙方再
      於八十一年九月二十三日協議約定：「雙方協議於八十一年九月二十三日交付
      第貳次合建保證金，甲方（即甲○○等人）原應負責本合建道路通行全部問題
      （見合約第三條Ａ款），今協議甲方若在收訖保證金後（於八十一年十月十六
      日算起）尚未能解決道路通行時，每逾一日以順延開工日日期記錄二倍計算作
      為罰則，甲方全體絕無異議。」等語，有協議書可稽（見原審卷第五五頁）。
      依該協議觀之，所謂「順延開工日日期記錄二倍計算作為罰則」，應係指原訂
      契約之開工期限依所罰日數往後展延，定其開工日，並作為七百三十日曆天之
      起算點。圓泰公司主張，甲○○等人為道路通行問題，於八十二年三月三日向
      訴外人尚林建設股份有限公司（下稱尚林公司）承買地上物及地上權利，尚林
      公司承諾收到價款後七日內，即八十二年三月十日前始派員將全部圍牆及鐵屋
      清除完畢，為甲○○所不爭執，並有同意書附卷可稽（參見原審卷第六七頁）
      。從而，圓泰公司主張兩造同意自八十一年十月十六日起算至八十二年三月十
      日解決道路通行止，期間為一百四十六天，依二倍罰則計算，順延開工日日期
      記錄為二百九十二天，自非無據。查圓泰公司於八十二年三月二十四日領得建
      照執照，有執照在卷可證，其依約原應於同年七月二十四日前開工，惟依前開
      說明，圓泰公司得延展二百九十二天，即八十三年五月十二日以前開工，並以
      該日為開工日，起算七百三十天即八十五年五月十二日以前完工取得使用執照
      ，再於二個月內即同年七月十二日以前交屋，即無遲延責任。本件圓泰公司於
      八十二年九月二十四日開工，八十五年一月三十一日取得使用執照，並通知於
      八十五年六月十七日交屋，為兩造所不爭，並有使用執照、交屋通知書在卷可
      證（參見原審卷第一一一、七○頁），並未超過上開完工及交屋期限，圓泰公
      司主張伊不負遲延責任等語，即非無據。甲○○雖主張：前揭協議明文載明順
      延「開工日日期紀錄」二倍計算做為罰則所延長者為「開工期限」，而非「施
      工期限」，圓泰公司得順延二百九十二天開工即得在八十三年五月十二日以前
      開工，圓泰公司反提前於八十二年九月二十四日開工，顯然對其得主張之開工
      期限利益拋棄，不得將此拋棄之期限利益再併入「施工期限」計算云云。但查
      ，兩造於八十一年九月二十三日訂立前開協議書時，本件合建工程尚未開工，
      雙方預期將來開工後，每逾一日以順延開工日日期記錄兩倍計算作為罰則，並
      訂明自八十一年十月十六日起算，如未能解決道路通行問題，以開工日日期紀
      錄為準，每逾一日以順延「開工日日期記錄」兩倍作為罰則，作為日後開工後
      得順延工期之依據，徵諸契約真意，此項延展既屬罰則，應係作為工期之一部
      分，當無認圓泰公司提前開工即為拋棄此項工期利益之理。是甲○○主張圓泰
      公司遲至八十五年六月十七日通知交屋，遲延二百六十七天，依契約第十三條
      後段約定罰則，應給付五千八百四十五萬八千九百八十元，並以此額度主張抵
      銷云云，非有理由，不應准許。
八、綜上，甲○○之抵銷抗辯為不可採，而其關於系爭票款請求之時效抗辯固有理由
    ，惟時效抗辯僅為妨礙債權人債權請求之事由，圓泰公司票據債權並未消滅，是
    甲○○請求確認系爭本票債權不存在，核屬無據，原審判決駁回甲○○此部分之
    訴，要無不合。至其請求撤銷桃園地院八十七年度執字第六二六三號強制執行程
    序，在尚未進行之強制執行程序部分不得續予執行，為有理由，逾此範圍之請求
    ，為無理由，應予駁回。原審判決命同院八十七年度執字第六二六三號給付票款
    強制執行程序不得續予執行，而駁回甲○○請求撤銷前揭強制執行程序部分，經
    核並無違誤。兩造各就其敗訴部分上訴，指摘原判決不當，聲明廢棄改判，為無
    理由，應駁回其上訴。
九、據上論結，本件兩造之上訴，均為無理由。依民事訴訟法第四百四十九條第一項
    、第七十八條、第四百六十三條、第三百八十五條第一項前段，判決如主文。
中　　　華　　　民　　　國　　九十一　　年　　　四　　　月　 　 九　  　日
　　　　　　　　　　　　　　　　　　民事第五庭
　　　　　　　　　　　　　　　　　　　　審判長法　官　黃　熙　嫣
　　　　　　　　　　　　　　　　　　　　　　　法　官　黃　雅　惠
　　　　　　　　　　　　　　　　　　　　　　　法　官　詹　文　馨
右正本係照原本作成。
如不服本判決，應於收受送達後二十日內向本院提出上訴書狀，其未表明上訴理由者
，應於提出上訴後二十日內向本院補提理由書狀（均須按他造當事人之人數附繕本）
上訴時應提出委任律師或具有律師資格之人之委任狀；委任有律師資格者，另應附具
律師及格證書及釋明委任人與受任人有民事訴訟法第四百六十六條之一第一項但書或
第二項（詳附註）所定關係之釋明文書影本。
中　　　華　　　民　　　國　　九十一　　年　　　四　　　月　　　十一　　日
　　　　　　　　　　　　　　　　　　　　　　　書記官　紀　昭　秀
附註：
民事訴訟法第四百六十六條之一（第一項、第二項）：
對於第二審判決上訴，上訴人應委任律師為訴訟代理人。但上訴人或其法定代理人具
有律師資格者，不在此限。
上訴人之配偶、三親等內之血親、二親等內之姻親，或上訴人為法人、中央或地方機
關時，其所屬專任人員具有律師資格並經法院認為適當者，亦得為第三審訴訟代理人
。
